臺灣高等法院臺南分院民事判決　95年度重上更(一)字第26號
上　訴　人　國防部軍備局
法定代理人　甲○○
訴訟代理人　曾清山　律師
　　　　　　丙○○
被上訴人　　台南縣六甲鄉公所
法定代理人　乙○○
訴訟代理人　鄭慶海　律師
上列當事人間請求拆除地上物等事件，上訴人對於中華民國九十
二年九月五日臺灣臺南地方法院第一審判決（八十五年度重訴字
第三九０號）提起上訴，被上訴人並減縮聲明，判決後由最高法
院發回更審，本院於九十五年十二月二十六日言詞辯論終結，判
決如下：
      主      文
上訴駁回。
原判決主文第二項減縮為：「上訴人應將坐落台南縣六甲鄉○○
段四之一０地號面積二七八三七平方公尺、同段四之一一地號面
積一０七四八平方公尺土地上，如本判決附圖所示編號Ａ、Ｂ、
Ｃ、Ｄ、Ｅ、Ｆ、Ｇ、Ｈ、Ｉ、Ｊ、Ｋ、Ｌ、Ｍ、Ｎ、Ｏ、Ｐ、
Ｑ、Ｒ、Ｓ、Ｔ、Ｖ、Ｗ等建物拆除，並將土地交還被上訴人。
」。
第二項所命給付之履行期間為三年。
第二審及發回前第三審訴訟費用由上訴人負擔。
      事  實  及  理  由
一、按當事人之法定代理人其代理權消滅者，應由有代理權之法
    定代理人承受訴訟，此觀民事訴訟法第一百七十條規定自明
    。本件上訴人之法定代理人於本審上訴程序中已由董翔龍變
    更為甲○○，有國防部令一紙（本院九十五年度聲字第一一
    五號卷第三頁至第五頁）可稽，上訴人具狀聲明承受訴訟，
    本院另案以九十五年度聲字第一一五號裁定准其承受訴訟在
    案。此外被上訴人之法定代理人亦已由尤榮智變更為乙○○
    ，被上訴人具狀聲明承受訴訟（本審卷四十一頁），亦無不
    合，均先敘明。
二、本件被上訴人於原審起訴請求上訴人將坐落台南縣六甲鄉○
    ○段四之一０地號、面積三八六八二平方公尺土地上，如原
    審判決附圖所示編號Ａ、Ｂ、Ｃ、Ｄ、Ｅ、Ｆ、Ｇ、Ｈ、Ｉ
    、Ｊ、Ｋ、Ｌ、Ｍ、Ｎ、Ｏ、Ｐ、Ｑ、Ｒ、Ｓ、Ｔ、Ｖ、Ｗ
    等合計共二十二筆建物（下稱系爭二十二筆建物）拆除，將
    上開四之一０地號土地返還被上訴人。經原審為被上訴人勝
    訴判決後，上訴人不服提起上訴到院，因上開土地於民國八
    十六年十二月十五日逕分割為同段四之一０地號面積二七八
    三七平方公尺、同段四之一一地號面積一０七四八平方公尺
    、同段四之一二地號面積九七平方公尺等三筆土地，其中四
    之一二地號土地並已交還被上訴人，被上訴人於本院前審因
    而具狀聲明：「(一)上訴駁回（原判決主文第二項更正為上訴
    人應將同段四之一０地號面積二七八三七平方公尺、同段四
    之一一地號面積一０七四八平方公尺土地上，如本判決附圖
    所示系爭二十二筆建物拆除，並交還上開二筆土地予被上訴
    人。(二)第二審訴訟費用由上訴人負擔。」等語（本院前審卷
    第一六一頁）。是被上訴人於本院前審之上開聲明，名為「
    更正」，實係減縮應受判決事項之聲明，惟減縮聲明仍無不
    合，並經本院前審裁判准許在案，併先敘明。
三、被上訴人主張：坐落台南縣六甲鄉○○段四之一０地號面積
    二七八三七平方公尺、同段四之一一地號面積一０七四八平
    方公尺等二筆土地（下稱系爭二筆土地），與同段四之一二
    地號面積九七平方公尺土地均係伊所有；於四十四年間，原
    審共同被告台南縣政府為興建甲種國民兵訓練營區，向伊借
    用上開土地興建營房，四十五年間停辦國民兵訓練，台南縣
    政府與伊間之使用借貸關係已終止，惟台南縣政府未經伊同
    意，擅自將系爭二筆土地及其上營房移交軍方，既未經合法
    之撥用程序，上訴人所屬「國防部參謀本部飛彈司令部」（
    原名為「陸軍防空飛彈指揮部」於九十三年四月一日更名，
    並由「國防部陸軍總司令部」改由「國防部軍備局」即上訴
    人督導）所有如本判決附圖所示編號Ａ、Ｂ、Ｃ、Ｄ、Ｅ、
    Ｆ、Ｇ、Ｈ、Ｉ、Ｊ、Ｋ、Ｌ、Ｍ、Ｎ、Ｏ、Ｐ、Ｑ、Ｒ、
    Ｓ、Ｔ、Ｖ、Ｗ等二十二筆建物占用系爭二筆土地，即屬無
    權占有。爰依民法第七百六十七條之規定，求為命被上訴人
    拆除系爭二十二筆建物，並交還土地之判決（被上訴人於原
    審另請求共同被告台南縣政府拆屋還地部分，經原審為台南
    縣政府敗訴判決後，未據其聲明不服，已告確定）。原審為
    伊勝訴判決並無不合，惟因原六甲段四之一０地號面積三八
    六八二平方公尺土地，已逕分割為三筆，其中同段四之一二
    地號土地並已由上訴人交還伊。爰減縮聲明：(一)上訴駁回。
    (二)原判決主文第二項減縮為「上訴人應將坐落台南縣六甲鄉
    ○○段四之一０地號面積二七八三七平方公尺、同段四之一
    一地號面積一０七四八平方公尺土地上，如本判決附圖所示
    編號Ａ、Ｂ、Ｃ、Ｄ、Ｅ、Ｆ、Ｇ、Ｈ、Ｉ、Ｊ、Ｋ、Ｌ、
    Ｍ、Ｎ、Ｏ、Ｐ、Ｑ、Ｒ、Ｓ、Ｔ、Ｖ、Ｗ等建物拆除，並
    將土地交還被上訴人。」。(三)第二審及發回前第三審訴訟費
    用由上訴人負擔。
四、上訴人則以：系爭土地係前台灣省政府於四十五年八月十五
    日依行政院四十五年七月二十四日台防字第四０三０號令通
    案檢討後，撥借軍方使用，非由台南縣政府轉借使用。兩造
    間雖未訂立書面使用借貸契約，惟被上訴人已明示或默示與
    渠成立無償使用借貸契約，渠所屬占用即非無權占有。且因
    軍方需要撥借作為軍事基地使用，目前由渠所屬國防部參謀
    本部飛彈司令部駐守，乃台灣南部防空樞紐、指揮管制中心
    ，其地上建物拆遷不易，國防重要設施，若被拆除，危害國
    家安全，被上訴人權利之行使，有濫用之嫌等語，資為抗辯
    。並聲明：(一)原判決不利於上訴人部分及該部分假執行之宣
    告，並命上訴人負擔訴訟費用之裁判均廢棄。(二)上開廢棄部
    分，被上訴人在第一審之訴及假執行之聲請均駁回。(三)第一
    、二審及發回前第三審訴訟費用，均由被上訴人負擔。(四)如
    受不利之判決，願預供擔保請准宣告免為假執行。
五、被上訴人主張：系爭六甲段四之一０地號、面積二七八三七
    平方公尺、同段四之一一地號面積一０七四八平方公尺，與
    同段四之一二地號面積九七平方公尺等三筆土地均係伊所有
    ，於四十四年間，原審共同被告台南縣政府為興建甲種國民
    兵訓練營區，向被上訴人借用上開土地以興建營房，嗣於四
    十五年間因停辦國民兵訓練，台南縣政府與伊間之使用借貸
    關係已終止，惟台南縣政府未經伊同意，擅自將系爭土地及
    其上營房移交軍方，既未經合法之撥用程序，上訴人所屬「
    國防部參謀本部飛彈司令部」（原名為「陸軍防空飛彈指揮
    部」於九十三年四月一日更名，並由「國防部陸軍總司令部
    」改由「國防部軍備局」即上訴人督導）所有如本判決附圖
    所示編號Ａ、Ｂ、Ｃ、Ｄ、Ｅ、Ｆ、Ｇ、Ｈ、Ｉ、Ｊ、Ｋ、
    Ｌ、Ｍ、Ｎ、Ｏ、Ｐ、Ｑ、Ｒ、Ｓ、Ｔ、Ｖ、Ｗ等二十二筆
    建物占用系爭二筆土地，即屬無權占有等情，有兩造分別提
    出且互不爭執真正之系爭四之一０地號土地登記簿謄本、台
    南縣政府八二府兵編字第三七六四號函、內政部函、移交清
    冊、國防部函、台南縣政府函等件在卷（原審卷第六頁、
    第八頁、第三十頁至三九頁）可參；並經原審法院於八十六
    三月十四日會同台南縣麻豆地政事務所人員至現場勘測明確
    ，有勘驗筆錄、台南縣麻豆地政事務所檢送之複丈成果圖附
    卷（原審卷第七十頁、第七一頁、第七七頁至第七九頁）
    ，併逕分割後之六甲段四之一０、一一、一二地號土地登記
    謄本，及台南縣麻豆地政事務所於九十四年八月十日，以所
    測量字第０九四０００七四四五號函檢送套繪圖（即本判決
    附圖）存卷（本院前審卷第一七二頁至第一七四頁、第一四
    八頁至第一四九頁）可參。即上訴人對於其所屬現仍占用系
    爭四之一０、一一地號土地使用之事實亦不爭執，堪信被上
    訴人之上開主張為真實。
六、上訴人雖抗辯：系爭土地係於四十五年間，依行政院令飭國
    防部逕洽台灣省政府辦理，而由台灣省政府於四十五年八月
    十五日通案撥借給軍方使用，使用期限不定云云；惟按公有
    土地之管理機關固得因撥用而變更，但公有土地之撥用依照
    土地法第二十六條規定，應由需用土地之政府機關商同該管
    市縣政府層請行政院核准。苟土地之撥用未完成此項手續，
    不能謂已取得系爭土地之管理權（參見最高法院五十八年台
    上字第三０一二號判例意旨）。查：
（一）系爭二筆土地所有權現仍登記為六甲鄉所有乙情，有上開
      土地登記謄本在卷可參（本院前審卷第一七二頁至第一七
      四頁），堪信屬於公有土地甚明。
（二）再兩造不爭之台南縣政府八十四年一月二十四日八四府兵
      編字第一０六五九號函載說明第三項記載：「本案撥借之
      土地（六甲鄉○○段四之一０號）係於四十四年間六甲鄉
      公所無償提供本府興建國民兵營舍（四十四年十月十日完
      工），四十五年六月十五日第十八次軍事會議，奉總統指
      示：甲種國民兵停訓，四十五年八月十五日台灣省政府通
      案作業，並准國防部（四五）輯輸字第一六００號函將甲
      種國民兵訓練營房、營具等『撥借』民防接替海防部隊使
      用。」；第四項則記載：「‧‧‧台灣省政府撥借各縣市
      國民兵訓練營交軍方使用，係依行政院四十五年七月二十
      四日以台防字第四０三０號令飭國防部逕洽台灣省政府辦
      理‧‧‧」；第六項則記載：「‧‧‧本案土地之使用，
      係由中央命令、台灣省政府通案作業，『暫時撥借』軍方
      使用迄今‧‧‧」等語，此參卷附之上開台南縣政府函（
      原審卷第三六頁正、反面）自明。
（三）又國防部因應上開停辦甲種國民兵訓練，於四十五年間呈
      請行政院核示時，建議：「甲種國民兵訓練擬自本月十九
      日第二期結訓後不再繼續辦理併擬作左列處置：1.擔任甲
      種國民兵訓練之各團管區幹部隊撤銷後之軍方幹部與士兵
      儘先編於民防接替海防部隊；2.各縣市訓練營之行政人員
      由台灣省政府另予安置；3.甲種國民兵訓練營房及營具與
      軍毯、蚊帳、服裝等，撥給民防接替海防部隊使用，多餘
      部分請撥軍方使用。4.四十五年度甲種國民兵訓練預算二
      千五百三十一萬七千九百元移作民防擔任海防所需經費」
      等語。嗣經行政院核定：「．．．。二除所擬第三項多餘
      裝具、撥交軍方使用一節，應由該部逕洽台灣省政府辦理
      ，及第四項經費問題，仍希遵照本院台（四五）防字第（
      三八三三）號令與台灣省政府及民防司令部會商決定報核
      外，其餘准予照辦」等情，此亦有國防部四十五年六月二
      十三日以（四五）輯輸字第一一六八號函，及行政院四十
      五年七月二十四日台四十五防四０三０號函附卷足參（原
      審卷第一八八頁至第一九二頁）。
（四）綜上各情，依台南縣政府、國防部及行政院上開函文可知
      ，系爭土地係因甲種國民兵停訓，而經行政院核准，由台
      灣省政府通案作業，將系爭土地上已興建之甲種國民兵訓
      練營房，撥借給接替之海防部隊使用者甚明。且上開函文
      僅敘明撥借範圍為「營具」、「營房」，難認當然包括系
      爭二筆土地在內。此情參以上訴人亦自陳：「我們有辦理
      有償撥用但內政部不同意」等語（本審卷第九五頁），併
      系爭土地之所有權人仍屬於台南縣六甲鄉等情以觀，堪信
      系爭土地並未依土地法第二十六條規定完成撥用程序，揆
      諸首開說明，難認上訴人已取得系爭土地之管理權。是上
      訴人就系爭土地既未經取得管理權，其占用系爭土地，難
      認有何正當權源，上訴人抗辯其係有權占有云云，自無足
      採。
七、上訴人再抗辯：兩造間雖未訂立書面使用借貸契約，惟被上
    訴人已明示或默示與渠成立無償使用借貸契約，渠所屬占用
    即非無權占有云云，並提出被上訴人於五十二年九月六日，
    以六鄉民字第六三八九號呈報台南縣政府之「軍方借用本鄉
    有地清冊」，及七十三年八月十日七三所財字第七六四八號
    「地目變更同意申請書」等件（本院前審卷第二二頁至第二
    四頁）為其論據；惟查：
（一）系爭六甲段四之一０地號土地係於七十五年五月二十日自
      同段四之四地號土地分割移載，此有上開四之一０地號土
      地登記簿謄本（原審卷六頁）可參。上開「軍方借用本
      鄉有地清冊」僅記載：「本號土地（按指四之四地號土地
      ）現借給台南縣政府設國民兵營，尚未辦理管理登記」乙
      情，此觀上揭清冊記載甚明。核係就土地使用現況據實呈
      報台南縣政府而已，上訴人僅以上開清冊名為「軍方借用
      」一詞，遽認兩造間即有使用借貸契約之合意，已嫌速斷
      。
（二）再上揭「地目變更同意申請書」（本院前審卷第二四頁）
      係載：「茲為地目變更之需要准予同意鈞部（指國防部）
      使用（陸軍飛彈第二綜合保養廠及修護廠）左列本鄉有土
      地（即系爭土地分割前同段四之四地號）地目『山林』變
      更為符合實際為『雜』實感公便」等語，此觀上揭「地目
      變更同意申請書」之記載亦明。然通觀其全文，僅在表明
      被上訴人向國防部申請，就該部所使用上開四之四地號土
      地之地目「山林」，准同意變更為「雜」而已，此外並無
      隻字片語提及被上訴人已同意上訴人使用系爭土地之意，
      上訴人僅以被上訴人申請國防部同意其變更地目乙事，逕
      認被上訴人即已同意上訴人使用借貸系爭二筆土地云云，
      亦嫌無據。
（三）至於被上訴人於本件訴訟審理中，雖陳述原審共同被告台
      南縣政府確將系爭土地交上訴人使用乙情，原係民事訴訟
      程序進行中，純就事實之陳述而已，亦難倒果為因，遽認
      被上訴人即有同意上訴人使用借貸系爭土地之默示意思表
      示。參以民法上之使用借貸法律關係，係指當事人一方以
      物交付他方，而約定他方於無償使用後返還其物之契約而
      言，此觀民法第四百六十四條規定甚明；是以使用借貸契
      約之成立，原應由契約當事人雙方就使用借貸契約之要素
      彼此表示意思一致始足成立。本件上訴人並未提出任何具
      體事證以資證明兩造間就系爭二筆土地已有使用借貸契約
      成立，其僅以上開事實，遽認兩造間就系爭土地已有明示
      或默示之使用借貸契約之合意，上訴人所屬使用系爭二筆
      土地並非無權占有云云，即為無理由。
八、上訴人又抗辯：因軍方需要撥借作為軍事基地使用，目前由
    其所屬國防部參謀本部飛彈司令部駐守，乃台灣南部防空樞
    紐、指揮管制中心，其地上建物拆遷不易，國防重要設施，
    若被拆除，危害國家安全，上訴人權利之行使，有濫用之嫌
    云云；惟按權利之行使，不得違反公共利益，或以損害他人
    為主要目的。行使權利，履行義務，應依誠實及信用方法，
    民法第一百四十八條固定有明文，然若當事人行使權利，雖
    足使他人喪失利益，而苟非以損害他人為主要目的，即不在
    該條所定範圍之內（最高法院四十五年台上字第一０五號判
    例參照）；本件被上訴人本於所有權之作用，起訴請求上訴
    人就無權占用被上訴人所有系爭土地部分，應予拆屋還地者
    ，核係行使憲法保障之財產權，雖因此使上訴人喪失其原不
    應取得之利益，究難認被上訴人之行使憲法保障之財產權係
    以損害上訴人為主要目的。參以系爭二筆土地現分由上訴人
    所屬陸軍飛彈光電基地勤務廠光電修護工場南綜合所，及空
    軍防空砲兵第二綜合保修廠等二單位使用，執行台中以南至
    屏東、澎湖及金門地區鷹式、天弓及陸山光電裝備野戰補給
    保養修護支援作業。然預畫於九十八年以後將空軍防空砲兵
    第二綜合保修廠遷建至台南仁德防空砲兵指揮部營區，南綜
    所則規劃遷移，惟視後續年度國防戰略構想及預算調整期程
    等情，有國防部軍備局工程營產中心九十五年十月二十五日
    ，旭迓字第０九五００一一六三三號函在卷（本審卷第七六
    頁至第七八頁）可參。是上訴人占用系爭土地僅供保養修護
    支援作業，並非直接作為軍事作戰用途，縱予遷讓，應不致
    造成台灣南部地區之防空安全之直接、立即危險。且上訴人
    自四十五年以來長期占用被上訴人所有系爭二筆土地，造成
    被上訴人無法使用土地之損害非輕，上訴人既有遷建計劃，
    足認系爭土地之使用，於軍方整體規劃上並非完全無其他方
    案可資替代，所需考量者惟遷讓時間之長短，是否足供其應
    變而已。然此等考量因素非不得以酌定較長之履行期間予以
    彌補，要難據為拒絕返還土地之理由。上訴人抗辯被上訴人
    提起本件訴訟，係權利濫用云云，亦為無理由。
九、按所有人對於無權占有或侵奪其所有物者，得請求返還之，
    民法第七百六十七條前段定有明文。本件上訴人並無正當權
    源，其所屬「國防部參謀本部飛彈司令部」，占用被上訴人
    所有系爭四之一０、四之一一地號土地，興建如本判決附圖
    所示編號Ａ、Ｂ、Ｃ、Ｄ、Ｅ、Ｆ、Ｇ、Ｈ、Ｉ、Ｊ、Ｋ、
    Ｌ、Ｍ、Ｎ、Ｏ、Ｐ、Ｑ、Ｒ、Ｓ、Ｔ、Ｖ、Ｗ等二十二筆
    建物使用，已如上述；從而，被上訴人本於所有權作用，求
    為命上訴人拆除系爭二十二筆建物，並將系爭二筆土地返還
    被上訴人之判決（被上訴人於原審判決後，減縮應受判決事
    項之聲明）者，於法有據，應予准許；原審法院就此部分為
    上訴人敗訴之判決，並依兩造之聲請，酌定相當之擔保金額
    分別為准、免假執行之宣告，於法並無不合，上訴意旨指摘
    原判決不當，求予廢棄改判，為無理由，應予駁回其上訴。
十、末按判決所命之給付，其性質非長期間不能履行，或斟酌被
    告之境況，兼顧原告之利益，法院得於判決內定相當之履行
    期間。經原告同意者，亦同，民事訴訟法第三百九十六條第
    一項定有明文。查本件上訴人所屬「國防部參謀本部飛彈司
    令部」，占用被上訴人所有系爭二筆土地，現供陸軍飛彈光
    電基地勤務廠光電修護工場南綜合所及空軍防空砲兵第二綜
    合保修廠等二單位使用，執行台中以南至屏東、澎湖及金門
    地區鷹式、天弓及陸山光電裝備野戰補給保養條護支援作業
    。然預計於九十八年以後將空軍防空砲兵第二綜合保修廠遷
    建至台南仁德防空砲兵指揮部營區。若迫於時限搬遷，在相
    關遷移規劃未完成前，因無其他可支援單位配合作業，將嚴
    重影響台中以南及金門地區防空任務順遂乙情，已如上述，
    堪認本件判決所命給付，非予上訴人長時間不能履行，即被
    上訴人亦同意酌予上訴人之履行期間。本院審酌上情，為免
    因上訴人遷移作業不及，及確保不致因遷移作業影響台灣地
    區南部之防空安全，同時兼顧被上訴人之利益等，爰酌定本
    件判決所命給付之履行期間為三年，以利上訴人履行本件給
    付。
十一、本件事證已臻明確，兩造其餘攻擊防禦方法之陳述，與判決
    結果並無影響，爰不一一論述，併此敘明。
十二、據上論結，本件上訴為無理由，依民事訴訟法第四百四十九
    條第一項、第七十八條、第四百六十三條、第三百九十六條
    ，判決如主文。
中　　華　　民　　國　　96　　年　　1　　月　　 9　　 日
                    民事第三庭
                                審判長法　官  陳  光  秀
　　　　　　　　　　　      　　　　　法　官  曾  平  杉
                                      法　官　李  文  賢
上為正本係照原本作成。
如對本判決上訴，須於判決送達後20日內向本院提出上訴狀，未
表明上訴理由者，應於上訴後20日內，向本院提出理由書（須附
繕本）。依法須繳納裁判費並應委任律師為訴訟代理人，始得上
訴。
中　　華　　民　　國　　96　　年　　1　　月　　10 　　日
                                      書記官　劉  清  洪
【附記】
民事訴訟法第466條之1：
(1)對於第二審判決上訴，上訴人應委任律師為訴訟代理人。但上
  訴人或其法定代理人具有律師資格者，不在此限。
(2)上訴人之配偶、三親等內之血親、二親等內之姻親，或上訴人
  為法人、中央或地方機關時，其所屬專任人員具有律師資格並
  經法院認為適當者，亦得為第三審訴訟代理人。
民事訴訟法第466條之2：
　訴人無資力委任訴訟代理人者，得依訴訟救助之規定，聲請第
  三審法院為之選任律師為其訴訟代理人。
